【裁判字號】    99,訴,238
【裁判日期】    990805
【裁判案由】    塗銷所有權移轉登記
【裁判全文】
臺灣板橋地方法院民事判決               99年度訴字第238號
原      告  台新國際商業銀行股份有限公司
法定代理人  丙○○
訴訟代理人  甲○○
            戊○○
            乙○○
被      告  庚○○
            丁○○
訴訟代理人  己○○
上列當事人間請求塗銷所有權移轉登記事件，本院於民國99年7
月22日言詞辯論終結，判決如下：
    主          文
確認被告庚○○、丁○○就坐落臺北縣樹林市○○段一三三三建
號建物即門牌號碼臺北縣樹林市○○街○段一八九巷二號五樓房
屋所有權全部及其所坐落基地臺北縣樹林市○○段五六一地號土
地應有部分五分之一於民國九十六年八月六日成立之之買賣契約
無效。
被告丁○○應將前開土地及建物之所有權於民國九十六年八月六
日所為之移轉登記塗銷。
訴訟費用由被告連帶負擔。
    事 實 及 理 由
甲、程序方面
一、按訴狀送達後，原告不得將原訴變更或追加他訴，但請求之
    基礎事實同一者，不在此限，民事訴訟法第255條第1項第2
    款定有明文。本件原告起訴時原僅聲明：「被告丁○○應就
    下列土地及建物於96年8月6日以買賣為原因所為之所有權登
    記予以塗銷，回復為被告庚○○名義。地號：臺北縣樹林市
    ○○段0561，建號：「臺北縣樹林市○○段1333持分：1/1
    ，門牌：臺北縣樹林市○○街○段189巷2號5樓」，嗣於訴訟
    係屬中始變更、追加為如後所述之聲明，核其所為訴之變更
    、追加，合於前揭法條規定，應予准許，合先敘明。
二、次按確認之訴非原告有即受確認判決之法律上利益者，不得
    提起。所謂即受確認判決之法律上利益，係指法律關係之存
    否不明確，原告主觀上認其在法律上之地位有不安之狀態存
    在，且此種不安之狀態，能以確認判決將之除去者而言，若
    縱經法院判決確認，亦不能除去其不安之狀態者，即難認有
    受確認判決之法律上利益，最高法院著有52年台上字第1240
    號判例可資參照。又基於確認之訴之補充性，須於無法以給
    付之訴或形成之訴達其目的時，始得提起之。本件被告庚○○已陷於無資力，是被告二人間就原為庚○○所有之臺北縣
    樹林市○○段0561地號及坐落其上門牌為臺北縣樹林市○○
    街○段189巷2號5樓建物，其買賣契約若確係無效，則被告丁○○即有回復原狀亦即將系爭房地回復登記為被告庚○○所
    有之義務，若債務人怠於行使上開回復原狀請求權，原告即
    得本於債權人之地位依民法第242條規定代位行使之。故原
    告有即受確認判決之法律上利益，應予准許。
乙、實體方面
一、原告主張：被告庚○○於民國90年10月向原告台新國際商業
    銀行股份有限公司（下稱台新銀行）申請卡號為0000000000
    000000之現金卡使用，至99年1月11日止，被告尚有消費記
    帳餘額尚餘新臺幣（下同）754,997元，（內含消費本金466
    ,600元、利息288,397元）未按期給付，已逾期達1,027日。
    被告庚○○於95年7月21日在原告本行帳款即開始逾期，而
    其竟於96年8月6日與被告丁○○通謀而為虛偽意思表示，就
    門牌為：臺北縣樹林市○○街○段189巷2號5樓建物及其所坐
    落臺北縣樹林市○○段0561地號土地，以買賣為原因，將所
    有權移轉登記與被告丁○○，是上開買賣契約（下稱系爭買
    賣契約）及所有權移轉登記依民法第87條第1項之規定，均
    為無效。則被告丁○○依民法第113條之規定，即負有回復
    原狀之責任，今債務人被告庚○○怠於行使上開回復原狀請
    求權，原告即基於債權人之地位依民法第242條規定，請求
    被告丁○○回復原狀等語，並提出先位聲明請求：（一）確
    認被告庚○○、丁○○就下揭之不動產之買賣契約關係不存
    在：地號：臺北縣樹林市○○段0561建號：臺北縣樹林市○○段1333，持分：1/1，門牌：臺北縣樹林市○○街○段189
    巷2號5樓；（二）被告丁○○應就上開土地及建物於96年8
    月6日以買賣為原因所為之所有權登記予以塗銷，回復為被
    告庚○○名義。而於法院認為上開請求不成立時，復主因被
    告丁○○乃被告庚○○之姐（即訴外人己○○）之女，對於
    被告庚○○所積欠之上開債務明白知悉，亦明知被告二人所
    定系爭買賣契約及就系爭房地所為所有權移轉登記之行為有
    害及債權人即原告債權受償之可能，且為此行為之同時，被
    告庚○○積欠原告之債務已未按期清償，更於將爭房地移轉
    登記於丁○○所有之後，陷於無資力之狀態，故原告得依民
    法第244條第2項之規定，聲請撤銷系爭買賣契約及系爭房地
    不動產所有權移轉登記之行為等語，並提出備位聲明：（一
    ）被告間就上揭不動產之所有權持份之買賣債權行為及移轉
    所有權之物權行為均應予撤銷。（二）被告丁○○就上揭不
    動產之所有權移轉登記應回復登記為庚○○所有。
二、被告則以：被告庚○○因消費借貸關係而積欠其姐即訴外人
    己○○款項，故而將系爭房地抵押給己○○，復因己○○本
    身有房子，且房子曾被法院查封，怕不能過戶，始將系爭房
    地移轉登記給己○○之女即被告丁○○等語以資抗辯。並聲
    明：駁回原告之訴。
三、兩造不爭執事項：
    原告主張被告庚○○於90年10月向原告申請卡號為00000000
    00000000之現金卡使用，詎被告至99年1月11日止，消費記
    帳餘額尚餘754,997元，（內含消費本金466,600元、利息28
    8,397元）未按期給付，目前已逾期達1,027日。為被告所不
    爭執，並有原告台新銀行現金卡會員約定條款影本、台新銀
    行現金卡申請書影本及債權計算書各乙份在卷可稽；復被告
    庚○○於95年7月21日在原告本行帳款即開始逾期，而其於
    96年8月6日以買賣為原因將系爭房地移轉所有權與被告丁○○，亦為被告所不爭執，且有系爭房地土地登記謄本及臺北
    縣樹林地政事務所樹地電謄字第145624號電子謄本異動索引
    各一紙附卷可參，堪信為真。
四、得心證之理由：
    原告主張被告間就系爭房地所為之買賣及所有權移轉登記等
    行為因通謀虛偽意思表示而無效，而請求如前述先位聲明；
    復於若認上開法律行為均為有效時，則因被告二人於行為時
    明知有害及被告庚○○之債權人（即原告台新銀行）之債權
    ，爰依民法第244條第2項之規定，主張撤銷被告間之上開法
    律行為，請求如前述備位聲明，為被告所不爭執，惟以前詞
    置辯。查：
（一）按「表意人與相對人通謀而為虛偽意思表示者，其意思表
      示無效。但不得以其無效對抗善意第三人。」民法第87條
      第1項定有明文。次按「當事人主張有利於己之事實者，
      就其事實有舉證之責任。但法律別有規定，或依其情形顯
      失公平者，不在此限。」、「當事人主張之事實，經他造
      於準備書狀內或言詞辯論時或在受命法官、受託法官前自
      認者，無庸舉證。」，民事訴訟法第277條及第279條第1
      項設有規定。查本件原告主張被告間就系爭房地所為之買
      賣及所有權移轉登記因通謀虛偽意思表示而為無效，原應
      由原告就被告二人間互相故意為非真意之表示之事實為舉
      證，惟今被告二人就此一事實並無爭執，被告庚○○到庭
      陳稱：「我有欠我己○○姐姐的錢，所以才會將房子抵押
      給己○○，但是己○○有房子，且房子曾經被法院查封，
      怕會不能過戶，才會將房子過給我姐姐的女兒就是被告丁○○。」等語，訴外人己○○亦以被告丁○○之訴訟代理
      人身分到庭陳稱：「原告是否是要求我們把房子過回去，
      如果是要我們把房子過回去的話，我妹妹還是欠我錢，我
      就沒有保障。」（見本院99年6月1日言詞辯論筆錄），足
      認被告二人間顯無締結系爭房地買賣契約之真意，而係互
      相故意為非真意之表示，以買賣為原因就系爭房地辦理所
      有權移轉登記，被告上開抗辯乃係對於原告之主張為自認
      ，原告就此毋庸負舉證責任。復被告上開所陳，雖另抗辯
      系爭房地所有權之移轉登記乃係基於消費借貸關係而為者
      ，惟被告就此有利於己之事實並未舉證以實其說，不足採
      信。是被告間就系爭房地所為之買賣及所有權移轉登記行
      為乃無效，堪信為真。
（二）另按「無效法律行為之當事人，於行為當時知其無效，或
      可得而知者，應負回復原狀或損害賠償之責任。」、「債
      務人怠於行使其權利時，債權人因保全債權，得以自己之
      名義，行使其權利。但專屬於債務人本身者，不在此限。
      」民法第113條及第242條亦有明定。查被告間就系爭房地
      所為之買賣及所有權移轉登記行為因通謀虛偽意思表示而
      無效已如上述，故被告丁○○負有回復原狀之責任，今債
      務人即被告庚○○怠於行使其權利，原告既為債權人，自
      得依上開規定代位向被告丁○○行使權利，原告請求乃有
      理由。
五、綜上所述：被告間就系爭房地所為之買賣及所有權移轉登記
    行為依民法第87條第1項規定為無效，依同法第113條規定，
    被告乃負有回復原狀之責任。從而，原告請求確認被告間就
    上開土地及建物締結之買賣契約為無效，並依民法第242 條
    、第87條第1項及第113條規定請求被告丁○○應就上開土地
    及建物於96年8月6日以買賣為原因所為之所有權登記予以塗
    銷，回復為被告庚○○名義，為有理由，應予准許。又本院
    已准許原告先位之訴，自無庸再就備位之訴併與裁判，附此
    敘明。
六、本件事證已臻明確，兩造其餘主張及攻擊防禦方法與證據，
    經本院斟酌後，與本件判決結果已不生影響，故不一一論列
    ，附此敘明。
七、訴訟費用負擔之依據：民事訴訟法第85條第2項。
中    華    民    國    99    年    8     月    5     日
            民事第一庭  法  官  許瑞東
以上正本證明與原本無異
如對本判決上訴，須於判決送達後20日內向本院提出上訴狀；如
委任律師提起上訴者，應一併繳納上訴審裁判費。
中    華    民    國    99    年    8     月    5     日
                        書記官  賴玉芬

司法院資訊處製作；財團法人民間司法改革基金會備份。
